臺灣高等法院刑事判決
109年度原上訴字第90號
上  訴  人  
即  被  告  李漢強



選任辯護人  王展星律師(法扶律師)  
上列上訴人因誣告案件，不服臺灣臺北地方法院108年度訴字第1
58號，中華民國109年5月21日第一審判決（起訴案號：臺灣臺北
地方檢察署107年度偵字第98號），提起上訴，本院判決如下：
    主  文
上訴駁回。               
    犯罪事實及理由
一、經本院審理結果，認第一審以上訴人即被告甲○○犯刑法第16
    9條第1項之誣告罪，判處有期徒刑6月，認事用法及量刑均
    無不當，應予維持，並引用第一審判決書記載之事實、證據
    及理由（如附件）。
二、被告上訴意旨略以：
  ㈠乙○○有關簽立系爭本票及是否積欠被告債務指訴有嚴重瑕疵
    ，且無補強證據證明，業經臺灣高等法院花蓮分院105年度
    原上易字第50號刑事判決證明在案。又依臺灣臺南地方法院
    104年度原簡上更（一）字第1號確認本票債權不存在事件之
    民事判決，亦認乙○○前後說詞不一，並不採認同一指訴内容
    之主張，判決乙○○敗訴在案。是以，乙○○之指訴内容顯不足
    採，原審判決以乙○○指訴為據，認定被告涉犯誣告罪云云，
    其認定事實自有違誤。
　㈡被告所提告訴乙○○涉嫌詐欺事實，並非完全出於虛構；此觀
    乙○○除簽立系爭本票外，尚與被告於103年1月26日簽立協議
    書確認雙方之間確有債權債務關係，此觀附卷之103年1月26
    日協議書內，載有：「一、緣乙方（即乙○○）前向甲方（即
    被告）借款(新臺幣，以下同)600萬元債務，乙方為擔保該
    債務之履行，自願簽發若干同額本票交付甲方執還為據，茲
    因屆期提示未獲付款，迭經情商，議定還款方式如左：…」
    等文字，即明乙○○已承認曾向被告借款600萬元之事實，乙○
    ○除願分期清償外，亦當場先給付5萬元現金給被告，又於10
    3年3月9日匯款5萬元至被告前述郵局帳戶，以乙○○當時之年
    紀及社會經歷，豈有可能僅因擔心軍職升遷問題，甘冒負擔
    「不存在」之高額債務，並在簽署協議書之後還自行匯款5
    萬元？是依前揭協議書及上述付款及匯款事實，益證被告與
    乙○○間存有600萬元債權之真實性。再查，依據另案即臺灣
    臺南地方法院104年度簡上字第39號確認本票債權不存在事
    件，被告除曾提陳乙份錄音譯文，載有：乙○○承認自己向被
    告所借的錢，都拿回家裡，替父親還債，以及乙○○爺爺的房
    子本來要過戶給乙○○，而乙○○本來亦準備用該房屋向銀行貸
    款來償還本件借款，然該房屋來不及過戶，乙○○爺爺就過世
    了，該房屋就被其父賣掉，而把弟弟及奶奶丟給乙○○養然後
    跟小三跑了等情，亦經乙○○於臺南地院104年6月12日準備程
    序時，當庭對前述錄音譯文之真正表示不爭執，可證被告確
    有將600萬元借款交付乙○○乙情。詎原審竟無視前揭事證資
    料，率認被告提告乙○○涉嫌詐欺事實係出於虛構云云，實有
    調查證據未備、認定事實不當之違誤。
　㈢乙○○既向被告借款600萬元，復開立本票及簽署協議書供被告
    收執，並前後清償被告10萬元，卻又於其後拒絕清償系爭債
    務，致使被告求償無門，更就其交付本票對被告提出本票債
    權不存在訴訟，足見乙○○刻意否認與被告之債權債務關係，
    故被告自覺受騙借款予乙○○而提出詐欺告訴，縱乙○○未經起
    訴，然被告認定並非全然無據或出於虛構，至多顯對於法律
    構成要件之誤解，委不足據此認定被告具有誣告之主觀犯意
    。故原審判決僅以乙○○片面指訴内容，卻無視乙○○在同一事
    件、不同民刑事案件之審理程序中，竟為前後不一之主張或
    供述內容，逕認被告具有誣告之主觀犯意云云，亦有認定事
    實未依證據法則之重大違誤。被告本人素無前科，品行良好
    ，先後均有正當職業，並在職場表現上受有嘉獎之肯定，有
    其個人學經歷及在職證明書等資料供參。是以，被告實無虛
    構乙○○積欠其600萬元借款事實，誣告乙○○涉嫌詐欺之必要
    。
三、本院查:
  ㈠被告誣告時稱乙○○於98年間，多次以不同理由（諸如家中老
    人家生病、父親積欠賭債等）博取告訴人同情並取得其信任
    後，向被告陸續借得求學基金600萬元借款債務，乙○○並於1
    00年7月間簽發票面金額分別為300萬元、200萬元、100萬之
    本票3紙，102年11月29日再簽發本票(見107年度偵字第98號
    偵卷第37頁以下所附105年10月11日告訴狀)及於105年8月10
    日供稱從98年下半年至99年某時借款與乙○○(見花蓮地院104
    年度原易字第25號卷二第30頁反面)。但被告為乙○○提告恐
    嚇取財案，於103年7月14日初次經檢察事務官詢問時卻供稱
    「我沒有對告訴人恐嚇取財，我有要他還錢，但我只是打電
    話給他請他還錢，沒有用恐嚇的手段。告訴人有欠我錢，他
    100年和102年跟我借錢還有簽本票，他跟我說他祖父母住院
    要用錢，我是陸陸續續給，分大約六、七次，在新竹我玄奘
    大學的宿舍，還有竹火車站前站，金額不等，我都給現金，
    現金是我父親給我的，當時我是學生，沒有收入，所以現金
    都是我父親給的。」等語(花蓮地檢103年度交查字第408號
    偵卷第9及10頁)，當時被告辯護人亦稱被告係100年陸續借
    款600萬元給佯稱爺爺奶奶住院急需用錢之乙○○等語(同上偵
    卷第12頁)。然乙○○於103年提告被告恐嚇取財，是二人最早
    在司法體系所生訟爭，當時距離事發時間較近，以600萬元
    借款金額非微，借款時間茲事體大，被告理應記憶深刻，竟
    毫未論及98年已經借款，僅稱100年及102年借出，顯有疑義
    。再就借款緣由被告103年受訊時係稱乙○○以祖父母生病為
    由，之後於105年告訴乙○○詐欺又稱係家裡有人生病及父親
    欠賭債云云(見被告之告訴狀)，以被告並非資力富饒之人，
    果欲借出款項，豈能不仔細瞭解，怎能先稱乙○○以祖父母生
    病，後又加稱乙○○父親賭債，何況賭債並無救急之迫切需要
    ，亦與常情有違。另被告於98年當時年僅21歲，又非富庶之
    人，何能有資力借出600萬元，而所述父親李永金提供資金
    來源，已經原審認定並非屬實，且以被告於103年7月14日於
    檢察事務官詢問時係稱李永金職業是警衛，不知收入及亦無
    訊問600萬元來源(見上開偵卷第10頁)，以其所述父親之職
    業竟能一次提供其600萬元，焉能未究其來由，既不符常理
    ，且被告嗣於104年6月12日狀稱李永金轉述中香港六合彩云
    云(見臺灣臺南地方法院104年度簡上字第39號卷第84頁)，
    又前後不一，復與李永金最初於103年8月18日證稱係省吃儉
    用而來一情(花蓮地檢103年度交查字第408號偵卷第52頁）
    齟齬，更非被告以其父中六合彩避免涉嫌犯罪而未於偵查中
    供出等語所能推諉，以上在在嚴重乖離事理，要不足取。是
    以從被告最早與乙○○訟爭時之供述，在借款時間、借款緣由
    以及探詢借款資金由來與否，被告所述與常理不合，再與之
    後所辯歧異，顯然可見被告與乙○○間98年起並無借款存在。
　㈡詳酌被告所稱出借款項600萬元甚鉅，以其98至100年間當時
    已分別就讀南華大學及玄奘大學法律系，苟乙○○確有借款，
    書立借據以免爭議，應無困難，此由其嗣後得以取得乙○○先
    後二次開立之本票觀之即明，98年當時為何未簽署書面，二
    人究否有借貸關係存在，已然可疑。又被告既能於100年及1
    02年換票，乙○○若因積欠債務而為，要求乙○○同時簽立借據
    不但合乎被告辯稱確有借款，且已能取得擔保債務之票據，
    取得借款書面亦非難事，接連二次取得乙○○之本票卻捨借款
    同意書面而不為，自不符事理之常。反觀被告所持有乙○○於
    102年簽發之本票，其餘本票上有關指定人、金額新台幣、
    發票日、到期日等欄位的字跡，均排除是乙○○所書寫之可能
    （花蓮高分院105年度原上易字第50號卷二第70、71頁之內
    政部警政署刑事警察局106年7月7日函檢附鑑定書及第135-1
    70頁之中央警察大學107年11月16日函檢附鑑定書），倘被
    告與乙○○有600萬元債權存在，則與二人債權之歸屬及數額
    攸關之指定人與金額部分，乙○○直接填寫簡單快速，為何不
    由乙○○填載，而於事後委由不詳之人之手倒填完成，足見乙
    ○○簽發本票非出於積欠被告債務而為，否則絕無可能如此乖
    離事理，是乙○○雖簽發本票為被告持有，但斷無因積欠被告
    債務600萬元債務所為，自不能以此據為被告對乙○○有債權
    存在之憑佐。
　㈢被告既已取得乙○○所簽立經乙○○以外之人填載到期日102年12
    月20日之本票二紙，若乙○○真有積欠債務而不履行，被告大
    可直接向法院聲請本票裁定以獲得執行名義，即便乙○○聲明
    異議且提起確認本票債權不存在之訴，被告亦得於法院訴訟
    中釐清真相還給清白，既迅速又方便，但被告卻亦捨正道而
    不為。被告竟自102年12月24日開始打電話給乙○○軍中輔導
    長，揚言不還錢就訴諸媒體且舉當時洪仲丘事件為例鬧上版
    面，以不當之方式不斷騷擾乙○○，帶同自稱被告表叔之人於
    103年1月間至軍中與乙○○及輔導長等人間討債，且至103年5
    月間止，被告每天3通甚至1天6通電話連繫輔導長併口出惡
    言、髒話、恐嚇等，已據證人即輔導長白修瑜於另案偵查及
    法院審理中結證在卷(花蓮地檢103年度偵字第4613號卷第39
    -43頁及花蓮地院104年度原易字第25號卷一第111-115頁）
    ，參諸被告與乙○○之後於103年1月26日之協議書，已載有乙
    ○○積欠被告600萬元債務一情，甚至被告遲至103年7月間始
    向臺灣臺南地方法院聲請支付命令及本票裁定等情(見該院1
    03年司促字第20424及103年度司票字第1433號民事裁定)交
    互以觀，明白可見被告即便持有乙○○所簽發之空白本票，亦
    知悉並無債權存在，而以不當途徑對身在軍中封閉環境之乙
    ○○及其長官與單位，不斷恫嚇、要脅、施加壓力之方法，迫
    使乙○○無奈之下簽立上開協議書，以取得乙○○承認借款之書
    面，否則正常之債務豈能係多次放話鬧場下取得，乙○○如真
    有欠款，何不早自本票到期時起即採取正當途徑，豈能不斷
    恐嚇、滋擾等心理強制方式，政府之鄉、鎮、市調解亦便於
    使用，何以非取得被告之協議書不可，被告顯然係以取得乙
    ○○認諾債務之書面為目的，不惟乖離常理，抑且益見被告所
    圖係逼迫乙○○承認債務存在，而能在之後之訴訟中立於不敗
    之地，被告明知無債權存在而出此舉，昭然已明。
四、綜上所述，被告明知乙○○並未欠款600萬元，意圖使乙○○受
    刑事處分，而向檢察機關誣指虛捏乙○○意圖為自己不法所有
    而詐欺借款，至為明確。被告上訴否認犯罪，而指摘原判決
    不當，經核非有理由，應予駁回。
據上論斷，應依刑事訴訟法第368條、第373條，判決如主文。
本案經檢察官陳國安偵查起訴，檢察官越方如到庭執行職務。
中　　華　　民　　國　 109　　年　　11 　 月　　24 　 日
                  刑事第二十三庭審判長法　官  許永煌
                                      法　官  雷淑雯
                                      法　官  吳定亞
以上正本證明與原本無異。
如不服本判決，應於收受送達後20日內向本院提出上訴書狀，其
未敘述上訴之理由者並得於提起上訴後20日內向本院補提理由書
（均須按他造當事人之人數附繕本）「切勿逕送上級法院」。
                                      書記官  郭侑靜
中　　華　　民　　國　　109 　年　　11　　月　　25　　日
附錄：本案論罪科刑法條全文
中華民國刑法第169條
意圖他人受刑事或懲戒處分，向該管公務員誣告者，處7年以下
有期徒刑。
意圖他人受刑事或懲戒處分，而偽造、變造證據，或使用偽造、
變造之證據者，亦同。
附件：
臺灣臺北地方法院刑事判決
108年度訴字第158號
公　訴　人　臺灣臺北地方檢察署檢察官
被　　　告　甲○○　
            
           
選任辯護人　陳家慶律師（法扶律師）
上列被告因誣告案件，經檢察官提起公訴（107年度偵字第98號
），本院判決如下：
    主  文
甲○○犯誣告罪，處有期徒刑陸月。
    事  實
壹、甲○○與乙○○於民國98、99年間曾一起先後就讀於南華大學（
    址設：嘉義縣○○鎮○○路○段00號）、玄奘大學（址設：新竹
    市○○區○○路00號）。甲○○於98年底某日，在不詳地點，向當
    時就讀南華大學一年級的乙○○佯稱他胞妹罹患重病，亟須用
    錢等語，並提出空白本票3張，要求乙○○填寫該3張空白本票
    的發票人、身分證字號、地址等欄位，並向乙○○誆稱乙○○無
    須實際借貸金錢予他，且無須支付本票金額，他會自行持上
    述本票3張向他人借款，且由他自行還款。乙○○因涉世未深
    ，聽信其詞，遂同意簽發金額各為新臺幣（下同）300萬元
    、200萬元、100萬元的本票3張（以下簡稱第1次簽發本票）
    交付甲○○。其後，甲○○於102年11月29日某時，在臺北市萬
    華區峨眉立體停車場，向乙○○佯稱她所任軍職的服務單位很
    黑，可以轉換比較好的單位為由，同樣持2張空白本票要求
    乙○○填寫付款地、發票人、身分證字號、地址等欄位，乙○○
    仍不疑有他，簽發500萬元、100萬元的本票2張（以下簡稱
    第2次簽發本票）交付甲○○。
貳、其後，甲○○於102年12月至103年1月間，以索討600萬元欠款
    為由，連續向乙○○服務的花東防衛指揮部長官、輔導長白修
    瑜投訴，不僅口出惡言、揚言訴諸媒體，並表示發生未久的
    洪仲丘事件已讓軍隊蒙羞，希望不要因為乙○○事件，再讓軍
    中的事情鬧上媒體，甚至於103年1月14日偕同親友前往部隊
    與乙○○會面。甲○○另於103年1月26日，持親友莊文明事先擬
    好的協議書，前往衛生福利部花蓮醫院對面的麥當勞速食店
    與乙○○見面，乙○○因擔心影響自己在軍職服役的工作，不得
    已簽立協議書，承諾分期償還600萬元，並當場交付現金5萬
    元予甲○○，再於同年3月9日匯款5萬元至甲○○所有中華郵政
    股份有限公司（以下簡稱中華郵政公司）五股中興路郵局帳
    號0000000號帳戶。
參、詎甲○○明知乙○○並未對他施用詐術而借款600萬元，更沒有
    前述5張本票、協議書所擔保或證明的600萬元借款債務，竟
    意圖使乙○○受刑事處分，於105年10月11日（檢察署收文日
    期），具狀向臺灣臺北地方檢察署（以下簡稱臺北地檢署）
    提出告訴，捏造：「98年間，因告訴人（按：指甲○○）之父
    知告訴人有出國留學計畫，為圓其夢，故以其自己存款、向
    他人借貸以及其他籌資管道，為告訴人籌得求學基金共6,00
    0,000元。詎料，被告（按：指乙○○）知告訴人身懷巨額資
    金，竟多次以不同理由（諸如家中老人家生病、父親積欠賭
    債等）博取告訴人同情並取得其信任後，使告訴人將上開求
    學基金6,000,000元陸續交付殆盡……被告所為當然應以刑法
    詐欺罪相繩」等事實，誣指乙○○利用他的同情心，向他詐取
    600萬元，乃涉犯刑法詐欺罪云云。案經臺北地檢署檢察官
    偵查後，以106年度偵字第11105號對乙○○為不起訴處分，並
    經臺灣高等法院檢察署（以下簡稱高檢署）以106年度上聲
    議字第8722號處分書，駁回甲○○聲請的再議而確定。
肆、案經高檢署函送臺北地檢署檢察官偵查起訴。　　
    理  由
壹、程序事項：
一、刑事訴訟法第159條第1項規定：「被告以外之人於審判外之
    言詞或書面陳述，除法律有規定者外，不得作為證據。」同
    法第159條之5亦明定：「被告以外之人於審判外之陳述，雖
    不符前4 條之規定，而經當事人於審判程序同意作為證據，
    法院審酌該言詞陳述或書面陳述作成時之情況，認為適當者
    ，亦得為證據。當事人、代理人或辯護人於法院調查證據時
    ，知有第159條第1項不得為證據之情形，而未於言詞辯論終
    結前聲明異議者，視為有前項之同意。」這些條文的立法意
    旨，在於「被告以外之人於審判外之言詞或書面陳述」等傳
    聞證據未經當事人反對詰問予以核實時，原則上雖然應先予
    以排除；但如果當事人已放棄反對詰問權，於審判程序中表
    明同意傳聞證據可作為證據；或於言詞辯論終結前未聲明異
    議，基於證據資料愈豐富，愈有助於真實發見的理念，這些
    傳聞證據自應認為具有證據能力。
二、本判決以下據以認定被告甲○○是否構成犯罪事實而屬傳聞證
    據的證據資料，因當事人就證據能力部分都表示沒有意見而
    不予以爭執，而且迄至言詞辯論終結前均未再聲明異議。而
    本院審酌這些證據資料製作時的情況，並無不當取供及證明
    力明顯過低等瑕疵，認為以之作為證據應屬適當。是以，參
    照前述規定及說明所示，本院認定下述這些證據資料都具有
    證據能力，可以作為認定本件犯罪事實所憑的證據。
貳、甲○○及他的辯護人所為的辯解：
一、甲○○辯稱：
　　我確實有借款給乙○○，從98年底開始借款給她，600萬元我
    是陸陸續續借給她的，最後一筆借款的時間我已經忘記了。
    一開始借款時，她沒有說還款的時間，我有說等她方便時儘
    量還款。後來她於100年7月簽立3張本票後，有說100年年底
    會還款。我是為了擔保債權，才請她簽本票的。至於本票上
    的到期日，是否因此填寫為100年12月？此部分我無法確定
    。100年乙○○簽完3張本票後，原本年底要還款，但她沒有還
    款，我找不到她，電話也打不進去，大概在101年底或102年
    初時才找到她，我們雙方約102年11月29日在峨眉停車場，
    她說她要還款，但當天她也沒有還款，說要重新換票，所以
    當天她就簽立2張本票，將原本的3張本票換回去。我確實有
    借款600萬元給乙○○，本票也都是乙○○簽發的，並沒有檢察
    官起訴意旨所指的誣告犯行。
二、辯護人為甲○○辯稱：
　　本件是高檢署告發的案件，乙○○並未提起告訴，因為甲○○確
    實有借錢給乙○○的事實，並非虛構，這由乙○○簽發2次本票
    給甲○○收執，並於103年1月26日簽立協議書，承諾分期還款
    可證。再者，有關起訴書所載的犯罪事實，比對甲○○另案於
    花蓮地區遭檢察官起訴恐嚇取財的案件，其 犯罪基礎事實
    相同，但臺灣高等法院花蓮分院（以下簡稱花蓮高分院）10
    5年度原上易字第50號已撤銷原審判決，改判甲○○無罪，且
    已經確定。依照花蓮高分院判決中的理由敘述，可知甲○○與
    乙○○之間的債權債務關係確實存在。主要理由在於乙○○對於
    簽發本票的時間、次數、張數前後不一，且與常情不符，並
    不可採信；而且，證人莊文明在民事案件中，已作證指出系
    爭協議書是依照乙○○的意思所擬，應認乙○○有承認該600萬
    元借款債務；何況莊文明曾於103年3月介入協調甲○○與乙○○
    的債權債務關係，由該對話譯文內容可知，乙○○坦承確實有
    向甲○○借錢還她父親的債務。是以，甲○○並無虛構借款的事
    實，因而對乙○○提起詐欺告訴，即不成立誣告罪。　　　　
參、本院認定被告犯罪事實所憑的證據及理由：
一、甲○○與乙○○曾是大學的學長、學妹關係，乙○○第1次簽發本
    票3張，第2次簽發本票2張交付予甲○○，甲○○對乙○○提起的
    詐欺告訴，已經檢察官為不起訴處分確定：
（一）甲○○與乙○○於98、99年間曾一起先後就讀於南華大學、玄
      奘大學，2人具有學長、學妹關係。甲○○於105年10月11日
      向臺北地檢署提出刑事告訴狀，指訴乙○○涉犯詐欺罪，請
      求究辦，經該署檢察官以106年度偵字第11105號偵查後為
      不起訴處分，甲○○不服提起再議，經高檢署以106年度上
      聲議字第8722號駁回再議在案。
（二）乙○○於100年7月20日之前的某日，曾簽發金額300萬元、2
      00萬元、100萬元的本票各1張交付予甲○○。
（三）甲○○與乙○○針對第1次簽發的本票，於102年11月在臺北市
      萬華區峨眉立體停車場，再由乙○○簽發如附表所示500萬
      元、100萬元的本票各1張交付予甲○○。
（四）乙○○之前對甲○○提起恐嚇取財告訴，經臺灣花蓮地方檢察
      署（以下簡稱花蓮地檢署）檢察官偵查，以甲○○涉犯前述
      罪嫌提起公訴後，經臺灣花蓮地方法院（以下簡稱花蓮地
      院）於105年8月24日，以104年度原易字第25號判處甲○○
      有期徒刑1年；甲○○上訴後，另經花蓮高分院於108年4月2
      6日，以105年度原上易字第50號判決甲○○無罪確定。
（五）乙○○起訴請求確認她與甲○○間關於上揭600萬本票債權不
      存在事件，經臺灣臺南地方法院（以下簡稱臺南地院）臺
      南簡易庭以103年度南簡字第1177號判決原告即乙○○之訴
      駁回；臺南地院民事庭以104年度簡上字第39號判決：甲○
      ○所持有乙○○簽發如附表所示本票債權，於超過590萬元範
      圍以外的債權不存在；乙○○提起飛躍上訴，經最高法院以
      105年度台簡上字第17號民事判決廢棄發回；臺南地院民
      事庭於108年8月30日以105年度原簡上更一字第1號判決：
      除確定的10萬元部分之外，乙○○的上訴駁回；乙○○不服，
      再提起上訴後，臺南地院民事庭於108年10月21日，裁定
      命乙○○補正委任律師或具律師資格的關係人為訴訟代理人
      之委任狀，並具狀補正上訴理由，因而尚未確定。
（六）以上事情，業經乙○○於本院審理時證述屬實，並有乙○○簽
      發如附表所示100萬元與500萬元的本票各1紙（107年度偵
      字第98號卷〈以下簡稱偵字第98號卷〉第40頁）、臺南地院
      臺南簡易庭103年度南簡字第1177號民事判決（偵字第98
      號卷第41-43頁）、臺南地院104年度簡上字第39號民事判
      決（偵字第98號卷第45-51頁）、最高法院105年度台簡上
      字第17號民事判決（偵字第98號卷第14頁）、臺南地院10
      5年度原簡上更一字第1號民事判決（本院卷第187-198頁
      ）、花蓮地檢署103年度偵字第4613號起訴書（偵字第98
      號卷第3-5頁）、花蓮地院104年度原易字第25號刑事判決
      （偵字第98號卷第6-10頁）、花蓮高分院105年原上易字
      第50號刑事判決（本院卷第91-127頁）等件在卷可證，且
      為檢察官、甲○○及他的辯護人所不爭執，這部分事實可以
      認定。
二、甲○○不曾自98年起至99年（或稱100年）間止借款600萬元予
    乙○○，他在對乙○○提起的詐欺刑事告訴狀中，指訴乙○○多次
    以不同理由博取他的同情並取得他的信任後，使他將求學基
    金600萬元陸續交付殆盡，乙○○所為應以刑法詐欺罪相繩等
    等情事，核屬不實：
（一）乙○○第2次所簽發的本票2張，經花蓮高分院送請內政部警
      政署刑事警察局鑑定結果，本票指定人欄位「甲○○」的字
      跡與乙○○於103年1月所書寫的調查報告書上「甲○○」的字
      跡不符，本票上的新台幣、發票日、到期日等欄位字跡則
      無法認定；面額100萬元、票號TH0000000的本票1紙，指
      定人、新台幣、發票日、到期日等欄位均無法認定等情，
      這有該局106年7月7日函文所檢附的鑑定書在卷可證（花
      蓮高分院105年度原上易字第50號卷二第70、71頁）。花
      蓮高分院再送請中央警察大學鑑定結果，系爭2張本票指
      定人欄位上「甲○○」的字跡，與甲○○當庭書寫的參考字跡
      大概不相同、與乙○○當庭書寫的參考字跡排除相同、與乙
      ○○書寫的調查報告原本參考字跡有跡象可能相同；新台幣
      欄位上「壹佰萬圓整」的字跡，與甲○○當庭書寫的參考字
      跡極可能不相同、與乙○○當庭書寫的參考字跡排除相同；
      新台幣欄位上「伍佰萬圓整」的字跡，與甲○○當庭書寫的
      參考字跡極可能不相同、與乙○○當庭書寫的參考字跡排除
      相同；發票日、到期日欄位上所載的的日期，無法判定是
      否為乙○○的筆跡等情，這有中央警察大學107年11月16日
      函文所檢附的鑑定書在卷可證（花蓮高分院105年度原上
      易字第50號卷二第135-170頁）。綜上，互核勾稽前述內
      政部警政署刑事警察局、中央警察大學的鑑定結果，可知
      甲○○所持有乙○○第2次簽發的本票2張，除乙○○所自承的付
      款地、發票人、身分證號碼及地址等欄位是她親筆書寫之
      外（詳如下所述），其餘本票上有關指定人、新台幣、發
      票日、到期日等欄位的字跡，均排除是乙○○所書寫的可能
      。
（二）李永金於103年11月20日，在花蓮地檢署另案偵訊時，證
      稱：「（問：你給甲○○多少錢？）600萬上下。（問：你
      為何要給甲○○600萬？）我是分次拿現金給甲○○……（問：
      該600萬來源？）我省吃儉用累積下來的。我放在保險櫃
      自己存下來的，另外我也有跟林正修借200萬……（問：如
      何向林正修借200萬？）就是在林正修花蓮市○○0街00號住
      處，林正修拿200萬現金給我，因為都是好朋友所以沒有
      簽借據」等內容（花蓮地檢署103年度偵字第4613號卷第1
      5頁）；於105年8月10日在花蓮地院另案審理時，證稱：
      「（問：甲○○後來是不是有跟你拿了一些錢，幾百萬的錢
      ？）有……他剛讀大學時候說將來要出國留學，他那時大概
      說需要600萬元上下……（問：甲○○跟你說留學要600萬元，
      你如何說？）我說我去準備，我自己也有存一點錢，在甲
      ○○開口之後我自己也有中獎，中六合彩大約3、5百萬元，
      後改稱大約400萬元……（問：剩下大約200萬元如何來的？
      ）跟朋友借的，我跟林正修借的……（問：後來你是如何把
      這筆錢交給甲○○？）我1次現金給他的，我記得到玄奘大
      學交給他的」等內容（花蓮地院104年度原易字第25號卷
      二第13、14頁）。而證人林正修於104年10月31日在花蓮
      地檢署另案偵訊時，證稱：4年前也就是上一次立委選舉
      當年度的選舉半年前，我有借給李永金現金20幾萬元，金
      額不到30萬元，這20幾萬元是李永金陸續分2、3次跟我借
      的，除了這20幾萬元之外，我確定沒有給李永金其他的金
      錢，約2年前李永金有到我家，跟我說：「你出庭時，要
      說你有借我錢」，但是沒有跟我說要說多少錢，後來我覺
      得李永金跟他兒子都怪怪的，之後李永金打電話給我，我
      都沒有接聽等語（花蓮地院104年度原易字第25號卷一第1
      41-142頁）；於104年10月31日在花蓮地檢署另案偵訊時
      ，證稱：李永金的家境應該不好，每次到了選舉時都會向
      我借錢，我於4年前選立委的時候有借錢給李永金大約20
      幾萬元，是在我位於花蓮市○○○街00號辦公室交付給李永
      金，分2、3次以現金交付，是希望李永金能夠幫忙選舉，
      當時並沒有簽立任何借據，我確定沒有交付超過100萬元
      以上的現金給李永金，而且依照我當時總資產1,500萬元
      的經濟狀況，我都投資在大陸福建省，不可能將100萬元
      以上的現金交付給李永金，昨天晚上李永金打了一通電話
      給我，我想說是為了本件訴訟，我怕麻煩，才故意不接聽
      等語（花蓮地院104年度原易字第25號卷一第144-145頁）
      。又依李永金100年至102年稅務電子閘門財產所得調件明
      細表（花蓮地檢署103年度交查字第408號卷第12-15頁）
      ，可知李永金自100年至102年間所得均未超過50萬元；而
      且，李永金所有金融機構帳戶自100年至102年間亦無超過
      20萬元的大額存款進出之情，也有花蓮第一信用合作社10
      3年7月31日花一信總字第1030000356號函、中華郵政公司
      103年7月31日儲字第1030133961號函、淡水第一信用合作
      社103年8月1日淡一信剛字第0000000-0號函、臺灣銀行10
      3年8月5日營存密字第10350091331號函、合作金庫商業銀
      行光復南路分行103年8月5日合金光復南字第1030002149
      號函所附李永金的帳戶交易往來明細資料在卷可證（花蓮
      地檢署103年度交查字第408號卷第15-28頁）。綜上，李
      永金先供稱是分次拿現金給甲○○，後改稱是1次拿現金600
      萬元給甲○○，已有前後供述不一的情況，且李永金所稱拿
      著現金600萬元到玄奘大學，準備給仍在就讀大學二年級
      的甲○○未來留學之用的證詞，也不合常理；再者，林正修
      始終否認有借貸30萬元以上款項給李永金，則李永金證述
      他曾交付600萬元給甲○○的資金來源，也有疑義；再參酌
      李永金平日家境不好、100年至102年間所得均未超過50萬
      元、100年至102年間亦無超過20萬元的大額存款進出資料
      等情事來看，李永金顯然不具備給予甲○○600萬元款項的
      資力。是以，甲○○既然始終供稱他借款600萬元給乙○○的
      資金來源是李永金，但李永金卻不具備給予甲○○600萬元
      款項的資力，則甲○○是否有借款600萬元給乙○○的事實，
      已有疑義。　　　
（三）甲○○為77年出生，他在98、99年間為年僅21歲的大二學生
      ，當時他的父親李永金並不具備給予他600萬元款項的資
      力，且李永金證稱自己有交付600萬元款項給他的證詞並
      不可採等情，已如前述。而關於何時借款給乙○○、借款方
      式與600萬元資金來源之事，甲○○於103年11月20日在花蓮
      地檢署另案偵訊時，供稱：「（問：乙○○向你借600萬？
      ）對，他跟我說他爺爺奶奶生病在奇美醫院加護病房，我
      有去奇美醫院看過一次……（問：何時決定要借錢給乙○○？
      ）時間點我忘記了，乙○○第一次開口向我借錢時，我想說
      他急需用錢，我就口頭答應借她幾十萬……（問：你詳細數
      字都不知道了，為何你知道總借款金額600萬，是如何算
      出來的？）因為我全部就只有600萬，全部都借給乙○○了
      ，乙○○在第一次向我借錢，我答應她時，這時候我已經籌
      到600萬了」、「（問：乙○○分次向你借，總金額600萬？
      ）對，她是分次向我借，加起來才是600萬」、「（問：
      有無跟乙○○約定何時還款？利息如何算？）乙○○在98年間
      陸續向我借，我有跟他講妳有錢就還給我……」、「（問：
      你答應借錢給乙○○時還是學生身分，如何負擔600萬元？
      ）是我開口向我爸爸借的，原本是要讓我出國留學用的，
      他當時已經準備好600萬元要讓我出國留學。（問：李永
      金一次給你600萬元？）對，他是拿現金給我……我放我新
      竹宿舍房間衣櫃的保險箱。（問：你如何拿錢給乙○○？）
      我都是拿現金給她，我只記得100萬是在新竹火車站拿給
      她的……」等內容（花蓮地檢署103年度偵字第4613號卷第1
      1-13頁）；於105年8月10日在花蓮地院另案審理時，供稱
      ：「（問：在98年乙○○就讀南華大學一年級時，你是幾年
      級？）我那時就讀南華大學二年級」、「（問：後來你父
      親怎麼給你這600萬元？）他打電話給我，約出來見面，
      地點我忘記了，拿一袋類似提袋裡面裝的錢，我父親說是
      600萬元，我回去沒有點，後來這600萬元暫時放在我的宿
      舍衣櫃，有放一陣子，確切時間忘記了，大約3、4個星期
      左右」、「（問：後來乙○○怎麼跟你說要借這麼多錢？）
      乙○○直接找我，他先講爺爺在奇美醫院加護病房，然後亟
      需一筆錢先借她，她第一次跟我開口就要30幾萬元。（問
      ：後來是什麼情形陸續借到600萬元？）我忘記第幾次的
      時候她換說是奶奶病危……陸續借了多久，而累積到600萬
      元我忘記了。（問：從98年下半年這段時間借的？）從98
      年下半年，到99年的什麼時候我忘記了」等語（花蓮地院
      104年原易字第25號卷二第19、20頁）；於108年3月18日
      在花蓮高分院另案準備程序時，供稱：「（問：學經歷為
      何？）學歷是開南大學公共行政管理碩士，以前是南華大
      學國際暨大陸事務學系讀了一年半，後來轉學到玄奘大學
      法律系二年級，讀了2年，沒有畢業，最後是轉學到開南
      大學公共行政管理系，有畢業」、「（問：在大學時期，
      這些學費、生活費都是家裡的人供應的嗎？）是」、「（
      問：在研究所的時候，學費、生活費都是家裡供應的嗎？
      ）是的」、「（問：在玄奘大學這段期間，與乙○○間有無
      任何感情、工作、金錢等任何關係？）有借貸關係，中途
      她離校，說她需要錢，大約是在我和她剛轉過去沒有多久
      ，很快，她忽然離校，不知道去哪裡，然後我跟她電話聯
      絡，說她急需用錢，理由我有點忘了，她跟我借了多少我
      真的忘記了，因為時間太久」、「（問：你的借款來源？
      ）我父親給我的」、「（問：你如何知道及詳細計算是60
      0萬元？詳細計算式為何？有何證據可以證明？）我父親
      給我的。（問：你父親一筆給你，還是分次給你的？）他
      是一次給我的」等語（花蓮高分院105年原上易字第50號
      卷二第54、55、58頁）；於108年7月25日在本院準備程序
      時，供稱：我從98年底開始借款給乙○○，陸陸續續借給她
      600萬元，最後一筆借款時間已經忘了等語（本院卷第76
      頁）；於109年4月30日在本院審理時，供稱：「（問：這
      個借款時間，是否為你所說的？）我只有講說她是98年年
      底、大約陸陸續續借款的。我當時可能是講錯，但是我在
      高院時有講說是98年」、「（問：乙○○休學後，你說她曾
      經在100年到101年間，去玄奘大學找你借錢，是否如此？
      ）她有來找我借錢，但時間我忘記了。我印象中是她於10
      0年間開立本票給我，她98年有陸續借錢」、「（問：按
      照你的說法，你不就是從98年就開始借錢给她，為何要10
      0年間才簽立本票？）她是陸陸續續借錢，後續的金額越
      來越大，我只知道其中有一次她是來借100萬，我還親自
      送她去新竹火車站，時間我真的忘記是什麼時間。我就是
      為了要擔保債權」等語（本院卷第228、232-233頁）。綜
      上，甲○○供稱他借款600萬元給乙○○的資金來源是李永金
      之事，依照前述說明所示，不僅不可採信，而且他供稱將
      600萬元現金放在玄奘大學宿舍房間衣櫃的保險箱的情節
      ，也悖離社會常情；再者，甲○○就讀大學、研究所的學費
      、生活費既然都是由家人支應，如果他確實有獲得李永金
      交付的600萬元，也應將部分款項挪作學費、生活費之用
      ，而不可能全部借給乙○○；又甲○○對於借款給乙○○之事，
      雖然前後供述並非完全一致，但始終供稱乙○○是自98年間
      開始向他借款、第一次跟他開口就是30幾萬元，則以當時
      甲○○、乙○○仍在南華大學就讀，李永金尚未交付600萬元
      現金來看，他亦不可能有資金借給乙○○30幾萬元；何況依
      照甲○○對白修瑜的供述（詳如下所述），他是分15次左右
      借款乙○○600萬元，則他長期將現金將放在宿舍之情，亦
      顯與常情不合。是以，甲○○供稱乙○○自98年底起至99年（
      或稱100年）陸續向他借款600萬元，他都是以李永金所交
      付600萬元，分次以現金借給乙○○之情，並不可採，自應
      認為甲○○不曾借貸600萬元款項與乙○○。
（四）乙○○曾於102年11月29日簽發500萬元、100萬元的本票各1
      張交付予甲○○，這2張本票除乙○○所自承的付款地、發票
      人、身分證號碼及地址等欄位是她親筆書寫之外（詳如下
      所述），其餘本票上有關指定人、新台幣、發票日、到期
      日等欄位的字跡，均排除是乙○○所書寫的可能
　　　等情，已如前述。而乙○○另曾簽發發票日為100年7月20日
      、付款日為100年12月30日、金額為200萬元、受款人為甲
      ○○的本票1張，這有甲○○提出的該本票影本在卷可證（臺
      南地院104年度簡上字第39號民事卷宗第37頁）。又甲○○
      於103年8月18日在花蓮地檢署另案偵詢時，供稱：「（問
      ：乙○○在何時地簽發本票？）第一次是100年7月，地點在
      臺北市北投區捷運復興崗站，她給我幾張本票我忘了，全
      部金額是600萬元，另外一次是在臺北市峨嵋停車場，時
      間是去年，詳細日期我忘了，這次也是給我2張，金額是1
      張500萬元，1張100萬元，乙○○給我的時候同時將原先給
      我的本票換回」等語（花蓮地檢署103年度交查字第408號
      卷第31頁）；於103年11月20日在花蓮地檢署另案偵訊時
      ，供稱：「（問：有無跟乙○○約定何時還款？利息如何算
      ？）……還過3次錢給我，各還1、2萬元，她在100年7月1日
      有簽3張本票給我，總金額是600萬元」、「（問：乙○○寫
      給你的3張本票有無記載什麼？）她的電話、地址，其中
      金額、發票人、她的名字都已經寫了……（問：這3張本票
      後來就換成卷附的2張分別為100萬元、500萬元的本票？
      ）是。（問：為何要將3張本票更換為2張分別為100萬、5
      00萬元的本票？）因為我怕原來的3張本票到期，就趕快
      聯絡乙○○換成新的票」、「（問：本票3張及後來更換的2
      張都是乙○○自己寫好提出給你的？）對，不是我拿空白的
      票給乙○○簽的，都是乙○○自己寫好拿給我的，我那時候沒
      有本票」等內容（花蓮地檢署103年偵字第4613號卷第12
      、13、18頁）；於105年8月10日在花蓮地院另案審理時，
      供稱：「（問：借錢過程有沒有寫借據或其他的借款憑據
      ？）沒有……100年乙○○自己簽了3張本票給我，分別是300
      萬元、200萬元、100萬元。（問：之後於102年在峨眉停
      車場簽了500萬元、100萬元跟你換這3張票？）是的」等
      語（花蓮地院104年度原易字第25號卷二第20頁）；於106
      年11月29日在花蓮高分院另案準備程序時，供稱：這2張
      本票我都沒有碰過，是乙○○寫完給我的，所有欄位都是她
      在我面前寫的，本票原本是空白的，印章、印泥她也都準
      備好了，我確實沒有填寫等語（花蓮高分院105年度原上
      易字第50號卷二第79、80頁）；於108年3月18日在花蓮高
      分院另案準備程序時，供稱：「（問：在玄奘大學時，你
      有請乙○○簽本票嗎？）我知道第一次簽本票是100年簽的
      ，簽了3張，那時乙○○跟我約在捷運站……（問：所以在簽
      本票的日期，就是本票的發票日100年7月20日嗎？）發票
      日是正確的」、「（問：這2張本票的總金額與100年的3
      張本票的總額是否相同？）是。（問：既然總額是一樣的
      ，何必要換票？）這可能要問乙○○」等語（花蓮高分院10
      5年度原上易字第50號卷三第55、57頁）；於108年7月25
      日在本院準備程序時，供稱：「（問：由你上開所述，你
      從98年底借款給乙○○，經過約2年，才請乙○○簽立上開3張
      本票，是否如此？）是，我是為了擔保債權，才請乙○○簽
      本票的。因乙○○已經向我借款約2年了，我跟乙○○講說，
      能否開立借據？然後乙○○就同時一次簽發這3張本票給我
      。（問：你借給乙○○這些錢，有無說明何時還款？）一開
      始借款時，乙○○沒有說要還款的時間，我有跟乙○○說，等
      她方便時，儘量先還款；後來她於100年7月簽立本票後，
      乙○○有說100年年底會還款……」等語（本院卷第77頁）。
      綜上，如果甲○○供稱：「這2張本票我都沒有碰過，是乙○
      ○寫完給我的，所有欄位都是她在我面前寫的，本票原本
      是空白的，印章、印泥她也都準備好了」等內容為可採信
      ，自不可能出現鑑定結果為：「2張本票上有關指定人、
      新台幣、發票日、到期日等欄位的字跡，均排除是乙○○所
      書寫的可能」的情況；又甲○○供稱換票原因在於：「因為
      我怕原來的3張本票到期，就趕快聯絡乙○○換成新的票」
      ，但他不像乙○○轉學至法律系幾個月即休學，而是在大學
      法律系就讀2年，自應知依照票據法第22條規定，本票自
      到期日起算，因3年不行使才時效消滅，則如甲○○供述屬
      實，應認乙○○並不是在100年7月簽立3張本票交付甲○○，
      而是更早之前；何況系爭2張本票上有關指定人、新台幣
      、發票日、到期日等欄位的字跡既然都已排除是乙○○所書
      寫的可能，自有可能是他人在乙○○書寫自己姓名、地址、
      身分證字號的實際日期之後，再倒填其發票日、到期日。
      　　　
（五）乙○○並未對甲○○提出本件誣告的刑事告訴，而是由高檢署
      在駁回甲○○對乙○○所提詐欺告訴的再議聲請後，函請臺北
      地檢署查明甲○○是否涉有誣告罪嫌，臺北地檢署才開始偵
      查之情，這有高檢署106年12月8日函文在卷可證（偵字第
      98號卷第1頁）。而甲○○於105年10月5日提起的刑事告訴
      狀（105年度他字第10599號卷第1-3頁），是指稱：「一
      、被告（按：指乙○○）對告訴人（按：指甲○○）施以詐術
      使告訴人交付6,000,000元，且自始即無償還之意：（一
      ）緣告訴人與被告本為大學同窗，98年間，因告訴人之父
      知告訴人有出國留學計畫，為圓其夢，故以其自己存款、
      向他人借貸以及其他籌資管道，為告訴人籌得求學基金共
      6,000,000元。詎料，被告知告訴人身懷巨額資金，竟多
      次以不同理由（諸如家中老人家生病、父親積欠賭債等）
      博取告訴人同情並取得其信任後，使告訴人將上開求學基
      金6,000,000元陸續交付殆盡……被告所為當然應以刑法詐
      欺罪相繩」等內容。又乙○○於109年4月30日在本院審理時
      ，證稱：「（問：就甲○○上開的申告意旨中有稱，妳有為
      了詐取他600萬現金，而於100 年7月間，簽發面額分別為
      300萬、200萬、100萬之本票3張交給他，以擔保借款，是
      否是事實？）從來沒有要詐取甲○○的錢，且我也沒有能力
      可以跟甲○○借這個錢還他，3張本票的部分，時間我已經
      忘記了。簽立3張本票並不是要擔保借款，是因為當初出
      自於好心，他有跟我說他妹妹要開刀，需要借錢，要我簽
      立本票，並說我不要負擔任何責任」、「（問：是否還記
      得當時甲○○以上開為由，請妳簽立本票之時間、地點？）
      不記得了。（問：依照被告上開申告內容所述，妳之後於
      102年11月29日，有在峨眉立體停車場，另簽發2紙本票，
      金額也是共計600 萬【500萬及100萬】，以換回上開3紙
      本票，是否為事實？）我102年確實有簽發2張本票給甲○○
      ，但是甲○○並沒有將3張本票還給我。（問：妳102年間簽
      發2張本票的原因？）甲○○有跟我說這個叫換票，當時我
      已經是入伍的新進士兵，甲○○跟我說如果簽的話，他可以
      找長官照顧我，他說如果沒有簽的話，我會有很多問題。
      他跟我說，如果我沒有簽的話，我進去可能會被欺負，因
      為我是新進的二兵，如果我有簽的話，他會找人去幫助我
      ，我就不會那麼有困難及有問題。（問：妳的意思是說，
      妳若是同意被告簽立該2紙本票以換票，甲○○就會幫妳透
      過關係，讓妳在軍中服役的過程較為順利，是否如此？）
      對」、「（問：甲○○對妳提出詐欺告訴時，妳是否有出庭
      ？）我根本不知道這個告訴。（問：妳有對甲○○提起本件
      誣告告訴嗎？）我是收到法院的開庭通知單，才知道這個
      誣告」、「（問：當妳在南華大學一年級就讀，而簽發甲
      ○○交付給妳的3紙本票時，他交給妳時，該3紙本票上的所
      有欄位、包括金額的欄位，是否都是空白的？）對。（問
      ：當妳簽發甲○○請妳換票的2紙本票時，他交付給妳的2紙
      本票上的所有欄位，是否都是空白的？）是」等內容（本
      院卷第213-214、222-223頁）。綜上，乙○○對於何時簽發
      3張本票交付甲○○之事，雖有前後證述不一的情事，但她
      對於自始至終不曾向甲○○借款600萬元、簽發3張本票是為
      了協助甲○○的妹妹開刀、102年換票是因為甲○○告知可以
      協助她在軍中服務免遭欺負、簽發3張及換票2張本票時都
      僅在付款地、發票人、身分證號碼及地址等欄位書寫，其
      餘欄位則屬空白等情，則始終一致（詳如下所述），核與
      前述筆跡鑑定內容相符。是以，乙○○是因為簽發第一次本
      票時年僅18、19歲，年輕識淺，且2張本票上部分字跡並
      非出自她之手，加上事隔多年，才會對於何時簽發本票之
      事前後供述不一，應認為她證稱甲○○不曾借款600萬元予
      她之情為可採信，她是因為未曾收到被訴刑事詐欺案的開
      庭通知，才未提出誣告的刑事告訴。
（六）辯護人雖指稱：乙○○對於簽發本票的時間、次數、張數前
      後不一，且與常情不符，並不可採信云云。惟查，一般人
      對於過往事物的記憶，隨時日的間隔，常會漸趨模糊或失
      真，本難以期待他如錄影重播般，將過往事物的原貌完 
      全呈現；縱使證人的陳述有部分前後不符，或相互間有所
      歧異時，究竟何者為可採，法院仍得本其自由心證予以斟
      酌，並不是一有不符或矛盾之處，即應認其全部均為不可
      採信。本件乙○○並未提出誣告的刑事告訴，已如前述，即
      無我國司法實務所創設「告訴人指訴需有補強證據」之超
      法規補強法則的適用；何況本件乃是依據相關證人證詞及
      書證，據以認定甲○○有誣告犯行，亦已如前述。又乙○○對
      於簽發本票給甲○○的原因、次數、張數、第一次是在何時
      簽發等情，103年6月26日另案偵訊時，證稱：甲○○於98年
      年底以妹妹患重病為由，要求我簽發本票1張（花蓮地檢
      署103年度他字第503號卷第22頁）；103年8月18日另案偵
      訊時，證稱：「（問：為何要簽2張？）我不知道，甲○○
      就拿2張給我簽」（花蓮地檢署103年度交查字第408號卷
      第54頁）；103年12月25日另案偵訊時，證稱：「（問：
      妳總共開過幾張本票給甲○○？）2張，是甲○○拿給我的……
      本票上面的日期是102年12月1日，但我簽該本票的日期是
      在98年間，是我剛就讀南華大學大一的時候……我只有在上
      面寫臺南市北區……乙○○、D222……這些字是我寫的，其他部
      分我看到的時候是空白的……甲○○跟我說她妹妹生重病亟需
      用錢，心臟要開刀用錢……跟我說在本票簽名沒關係，他去
      借錢，並跟我說他借來的錢他還就好，我不用還，我因為
      是隔代教養的關係，我對票據也不瞭解……」、「（問：甲
      ○○說，你本來有簽發3張本票給他，後來因為快到期，所
      以把原本的3張本票換成現在卷附的2張本票，對此有何意
      見？）我從來不知道有3張本票的事情……」（花蓮地檢署1
      03年度偵字第4613號卷第56-58頁）；104年3月6日在另案
      準備程序時，供稱：「本票2張只有如起訴書所載欄位是
      我簽的，在98年念大學的時候簽的，我沒有向甲○○借過錢
      」（花蓮地院104年度原易字第25號卷一第22頁）；104年
      4月2日在另案準備程序中，供稱：「（問：妳簽發系爭2
      張本票之原因關係為何？）系爭本票是102年寫的，當時
      是要換票，把我之前念大學的時候開給甲○○的本票換回來
      。（問：你念大學的時候，為何會簽發本票給甲○○？）因
      為甲○○說他妹妹要開刀需要用錢，希望我幫忙開本票給他
      ，他拿我的本票去向別人借錢，不需要我還錢，他會自己
      負責還錢」（臺南地院104年度簡上字第39號卷第18頁）
      ；105年5月18日另案審理時，證稱：「（問：……妳是何時
      、何地在本票上簽名？）是98年下半年大一時……本票是在
      南華大學簽的……當時甲○○跟我說他妹妹生病，要開刀急需
      要前，因為我是隔代教養，很多是我不懂，我也沒有出過
      社會，我就想說如果只是單純簽名幫忙，應該是沒有關係
      ……」、「（問：你只簽過那2張本票？）對。（問：你之
      後還有無在其他地點簽其他的本票給甲○○？）完全沒有」
      （花蓮地院104年度原易字第25號卷一第196、204頁）；1
      08年1月22日在另案準備程序中，供稱：「（問：本件發
      票日……上面的字跡究竟有哪一些是妳寫的？）本票下半段
      的部分是我寫的，付款地、發票人、身分證字號、印章，
      指印也是我的，上面的指定人、新台幣數字、底下日期都
      不是我寫的，我只有寫自己的個人資料。（問：這2張本
      票是妳在什麼時間、什麼地點寫下自己的個人資料的？）
      【思考許久，未答】……我已經忘記了，好像沒有辦法確切
      回答……這2張本票並不是在南華大學的時候簽的……這2張本
      票也不是在玄奘大學這段時間開立的……（問：甲○○說他的
      妹妹有急用，到底是在你們讀大學的時候，還是在妳入伍
      之前或之後？）是入伍以前的事情，是在大學的時候。（
      問：是在南華大學的時候，還是在玄奘大學的時候？）【
      良久未答】我想不起來……（問：那麼1張應該也就足夠了
      ，你當時為何要簽3張？其中還有1張日期不相同？）【當
      庭哭泣，良久未答】以前不知道本票有法律上的效力，然
      後也不懂本票，我只是覺得因為認識，加上衝動，小時候
      家裡就說如果可以幫助別人的話」、「（問：總共換票換
      了幾次？）一次。（問：是將100年的票，換成系爭2張本
      票嗎？）對。（問：所以是否根本沒有98年或你就讀大學
      時開票這件事情？）對」（花蓮高分院105年度原上易字
      第50號卷三第8-10、13頁）。綜上，乙○○對於簽發本票給
      甲○○的次數、張數、第一次是在何時簽發之事，雖有前後
      證述不一的情況，但她對於自始至終不曾向甲○○借款600
      萬元、她是在就讀大學時為了協助甲○○的妹妹開刀而第1
      次簽發本票、102年第2次簽發本票是因為甲○○告知可以協
      助她在軍中服務免遭欺負、簽發3張及2張本票時都僅在付
      款地、發票人、身分證號碼及地址等欄位書寫，其餘欄位
      則屬空白等情，則始終一致，核與前述筆跡鑑定內容相符
      ；再者，無論乙○○第一次簽發3張本票的時間究竟為何，
      都是年僅20歲上下之人，年輕識淺，又是隔代教養出身，
      本難期待她對於本票相關事宜有所認識；何況依照乙○○所
      述，她都僅在3張本票、系爭2張本票上填寫部分字跡而已
      ，自有高度可能是他人倒填發票日、到期日，亦即該卷附
      系爭2張本票及另1張發票日為100年7月20日的本票，其發
      票日、到期日都不是真實的日期，加上事隔多年，則她因
      而誤認票據、弄混時間、前後供述不一，甚至在法庭受迫
      而哭泣，衡屬事理之常，並證明為真情流露、符合常情的
      人性表現。是以，自不得因乙○○對於部分案情供述不一，
      據此為有利於甲○○的認定，再參酌乙○○的歷次供述及證詞
      ，應認為她第1次簽發3張本票的日期，確實是她於98年年
      底就讀南華大學一年級之時。　　
（七）綜合前述事證，可知甲○○提起刑事告訴狀時，雖然有一併
      提及並檢附乙○○於102年11月29日所簽發的系爭本票2張、
      103年1月26日所簽發的協議書1紙，且乙○○確實有簽發系
      爭本票2張、協議書1紙；但乙○○簽發系爭本票2張、協議
      書1紙的原因事實，以及負有給付票款、依協議書履行債
      務的義務，其基礎都建立在乙○○曾向甲○○借款600萬元的
      事實。然而，甲○○之父李永金不曾於98年交付他600萬元
      的求學基金，他也不曾自98年起至99年（或稱100年）間
      止借款600萬元給乙○○等情，已如前述，甲○○卻向臺北地
      檢署虛捏事實，誣指乙○○涉有詐欺罪嫌。再者，甲○○於10
      9年4月30日在本院審理時，供稱：「（問：你是否因為具
      有原住民身分，所以才能申請法律扶助基金會的扶助？你
      是不是原住民身分？）是，我是原住民身分……（問：這是
      你所提刑事告訴狀，乙○○欠款、簽本票、欠債不還、簽協
      議書等等事由，是不是你跟法律扶助基金會的律師說的？
      ）是。（問：所以決定提起刑事告訴之人是你？）是。（
      問：如果你認為遭詐欺，已經事隔多年了，為何於105年1
      0月11日才要提起刑事告訴？）因為我覺得我受騙了，我
      當下沒有想那麼多，所以我才去法扶申請，看看有無相關
      的幫助。（〈提示臺南地院105年原簡上更一字第1號卷第9
      頁以下〉問：你是不是因為確認本票債權不存在之訴，被
      最高法院廢棄發回之後，在收到最高法院判決或臺南地院
      開庭通知，想要影響乙○○的作為，才提起本件的刑事告訴
      ？）不是。（問：為什麼時間點這麼巧合？）我真的不知
      道，我真的很單純就先去申請看看。我真的不知道時間這
      麼巧，我是經過法扶跟我討論後，他的律師寫完，然後跟
      我講之後，我就按照律師的協助，提出告訴」等語（本院
      卷第247-248頁），可知該份刑事告訴狀雖是由扶助律師
      代為撰寫，但誣指乙○○以不同理由多次向他詐騙總共600
      萬元求學基金之人，其實是甲○○。是以，甲○○既然是誣指
      告訴內容並決定對乙○○提出詐欺刑事告訴之人，自應為他
      的決定及行為負責。　　
三、乙○○是因為甲○○在電話中口出惡言、不斷騷擾、揚言訴諸媒
    體，甚至是帶親友前往所服役的部隊滋擾等方式逼迫，才不
    得已與甲○○於103年1月間簽立協議書，事後並給予10萬元，
    自不得據此而為有利於甲○○的認定：　　　
（一）證人白修瑜於103年12月23日另案偵訊時，證述：我自102
      年1月1日至103年8月16日在花東防衛指揮部擔任輔導長，
      是乙○○的輔導長，102年12月24日甲○○跟指揮部長官聯繫
      ，長官說甲○○與乙○○有財務糾紛，大約600萬，當日再由
      我與甲○○聯絡，甲○○說希望跟乙○○見面談，在電話中甲○○
      有說乙○○不還錢的話，就訴諸媒體或是請第三人討債，還
      說洪仲丘事件已經給軍隊蒙羞造成影響，希望不要因為這
      次乙○○事件，再讓軍中的事情鬧上媒體；103年1月14日甲
      ○○到部隊跟乙○○見面，陪同乙○○之人有我、心輔士、中士
      ，當時甲○○有帶一個表叔來，他表叔說話比較多，表叔說
      從99年到101年1月26日乙○○入伍前，甲○○有借乙○○15次錢
      ，總共數額600萬元，我有問甲○○是否有借款證據，甲○○
      提不出相關證據但有提出2張本票，乙○○說這是她簽的，
      並說是因為甲○○說她的安全調查資料素行很差，甲○○說自
      己認識國防司令部的長官，他可以利用這個關係讓乙○○調
      職位，她害怕才簽發本票，我當場跟乙○○說她的安全調查
      資料是由我保管，並沒有甲○○所說素行很差的狀況，我有
      表示這件事走法律途徑會比較好，甲○○跟他表叔卻不想走
      法律途徑，甲○○還跟乙○○說自己的貸款額度已經到上限，
      他在美國的妹妹需要幫忙，請乙○○簽發空白支票給他；在
      103年1月14日會議之後，有次我跟乙○○在車上時，乙○○接
      到甲○○的電話，乙○○就開擴音，我聽到甲○○在電話中不希
      望乙○○將這件事情訴諸法律，態度轉為比較低聲下氣，只
      要有還一點就好，還個5萬、10萬都好，他就不再追究；
      之後甲○○一直到103年5月都還有聯絡我，頻率約是每天3
      通，甚至有一次一天打到6通，因為乙○○都沒有接電話，
      所以甲○○都跟我聯繫，我有去向乙○○查證，發現她跟甲○○
      還是有用簡訊聯絡，所以他們應該還是聯絡得到；我有看
      過乙○○跟甲○○簽立的協議書，會簽這份協議書是因為甲○○
      跟乙○○說只要她還10萬元，他就不會訴諸媒體，乙○○就想
      說賠錢了事，因為乙○○還想繼續服役，不希望這件事情造
      成部隊影響，如果乙○○有向甲○○借款600萬元，她為何會
      向軍中申請30萬元的喪葬補助費貸款？她的爺爺是中度殘
      障，大部分時間在家裡靜養，並不需要600萬元的醫療費
      ；103年5月26日甲○○帶著一個花蓮縣議員到花防部會客室
      ，當時乙○○、我、參謀長及連長都在場，甲○○情緒非常激
      動，整個過程他咬定乙○○要賠600萬元，不給機會或是任
      何協商條件，他會有這態度是因為簽完這份協議書後，每
      次講話都語帶威脅說要訴諸媒體，讓我這個職務也不好過
      等語（花蓮地檢署103年度偵字第4613號卷第39-43頁）。
      白修瑜於105年5月18日在花蓮地院另案審理時，除與前述
      為相同的證述內容之外，另證稱：甲○○於102年12月至103
      年5月間以電話與我聯繫時，口吻比較激烈，他講話的內
      容是說他會想盡任何辦法要乙○○還錢，包含訴訟、媒體、
      到營區抗議，這些他都無所謂，他說乙○○2年間向他借了1
      5次，每次金額是15到30萬元不等，甲○○打電話的頻率大
      概3至5天一定會接到一通，最高的時候1天6、7通也有，
      甚至在我幫爺爺作頭七的那天，我接到8通電話，甲○○不
      僅對我國罵、三字經，還有恐嚇，多次說會到營區門口抗
      議、訴諸媒體，我有轉達給乙○○，也有把事情轉達到上級
      長官，營區進出如果真的有媒體或是抗議手段，對阿兵哥
      來講都是一個危害，乙○○當時心情其實很恐懼，103年5月
      26日甲○○帶著議員到部隊的會客室，當天他的情緒極度的
      不穩定，可能因為有議員在，所以在談吐上面比較大聲，
      講話都語帶威脅說要訴諸媒體，讓我這個職務也不好過，
      乙○○當時單獨坐在前面面對他們，在這樣的壓力下，這些
      言語其實對一個女孩來講，我是覺得恐懼的；這段時間也
      影響到乙○○的工作情緒，她這段期間的工作情緒、表現都
      大不如前，甚至很多時候會恍神，那時候我們很擔心，不
      論乙○○在部隊是否想繼續升遷、服役，這件事對她是很大
      的影響，部隊也考量是不是要承擔這樣的風險，讓阿兵哥
      繼續在部隊裡面服役，這樣會不會對部隊或國軍有危害，
      因為訴諸媒體跟在營區抗議，都是媒體可以大肆張揚之事
      等語（花蓮地院104年度原易字第25號卷一第111-115）。
      白修瑜上述的證述內容，並有他於事發時所製作的處理經
      過紀錄表及調查報告書在卷可證（花蓮高分院105年度原
      上易字第50號卷三第117-120頁）。又洪仲丘事件指的是
      在陸軍六軍團裝甲542旅服義務士官役的洪仲丘，於102年
      7月在部隊遭霸凌、虐待而死亡的案件，不僅國防部長高
      華柱因此請辭獲准，多位高級軍官遭到懲處，並促成軍事
      審判法的修正，明定承平時期軍人犯罪時，從軍法體系的
      軍事法院部分移至司法體系的普通法院審判等情事，這是
      公眾周知的事實。綜上，由前述證人證詞及相關書證，可
      知甲○○為向乙○○催討債務，利用臺灣社會剛發生洪仲丘事
      件，各界對軍隊紀律多所質疑之際，自102年12月起至103
      年5月間止，不僅多次利用電話在與白修瑜聯繫時，口出
      惡言、不斷騷擾、揚言訴諸媒體，並於103年1月、5月先
      後帶親友、議員前往花東防衛指揮部討債時，在白修瑜、
      連長、參謀長均在場時，猶仍對乙○○、白修瑜等人惡言相
      向、揚言率眾到營區抗議，造成乙○○內心極度恐懼、情緒
      大受影響，白修瑜甚至擔心乙○○無法繼續服役。
（二）證人李煜森於105年5月18日在花蓮地院另案審理時，證稱
      ：我於101年9月到103年9月任職於陸軍化生放核訓練中心
      ，乙○○曾經在我任職的訓練中心受訓，103年上半年乙○○
      在訓練中心受訓時，有人打電話到訓練中心大隊長辦公室
      ，電話不只一通，我忘記是以官員還是代表的名義打來，
      跟我提到乙○○的事情，後來我找乙○○約談時，她也沒有講
      得很清楚，乙○○說她跟民眾有財務上糾紛，還沒有處理完
      ，我知道是金錢糾紛，但沒辦法瞭解誰欠誰錢，她有在我
      的辦公室跟對方通上電話，雙方是處於爭執的狀態，因為
      她的駐地在花蓮，應該是把這些事情處理好才來受訓，我
      們接訓單位不是她的母體單位，沒辦法幫她處理任何事情
      ，所以就聯絡她的單位來協助處理，先把她帶回去，當天
      我跟參謀長報告完之後，也跟乙○○原單位的連長取得聯繫
      ，請他們派幹部來學校帶人，同時也辦理取消學籍的手續
      ，當天公文及程序跑完後，印象中是當天下午就讓乙○○離
      開化訓中心等語(花蓮地院104年度原易字第25號一第108-
      111頁)。而白修瑜於105年5月18日在花蓮地院另案審理時
      ，也證稱：乙○○原本受訓得好好的，卻突然間被退訓，她
      說是甲○○在她受訓期間常打電話、傳簡訊給她，甚至打電
      話給接訓單位的大隊長，因為這件事情可能影響到當時接
      訓單位的紀律，導致乙○○無法順利完訓，回到單位也必須
      檢討是為了什麼事情而退訓，這樣的情形乙○○當時都不太
      敢跟部隊裡的人說，我是直到她要被退訓的前一天，才知
      道她是因為這件事情被退訓，我也有看過甲○○在乙○○受訓
      期間傳給她的簡訊內容等語（花蓮地院104年度原易字第2
      5號一第114頁)。又甲○○確實曾於103年4月24日、5月6日
      ，傳：「剛剛白輔導長有問我，妳的狀況。有關還款事宜
      。我沒說，只說跟妳有保密條款，請儘速給我電話。我要
      跟白上尉回覆」、「輔導長那邊，請妳自行說明。我這邊
      不代言」、「明天中午12點給我電話，要不，我請您們大
      隊長用他的專線打給我」、「我不想廢話，下午一點前打
      給我，要不然，我今天去找您」等簡訊內容給乙○○，這有
      該簡訊內容在卷可證（花蓮地檢署103年度他字第503號卷
      第17-19頁）。綜上，甲○○於103年5月利用乙○○在桃園陸
      軍化生放核訓練中心防護士兵班訓練之時，猶仍多次利用
      電話、簡訊騷擾乙○○，並多次打電話給該訓練中心大隊長
      ，造成乙○○因此被退訓，無法完成在部隊升遷所應具備的
      訓練課程。　　　
（三）甲○○與乙○○2人於103年1月26日簽立協議書（以下簡稱系
      爭協議書），主要內容為：「一、緣乙方（即乙○○）前向
      甲方（即被告）借款陸佰萬元債務（實際金額詳如附註）
      ，乙方為擔保該債務之履行，自願簽發若干同額本票交付
      甲方執憑為據，茲因屆期提示未獲付款，迭經情商，議定
      還款方式如左：（一）訂立本約同時乙方償還甲方伍萬元
      整。（二）103年3月10日乙方償還甲方伍萬元整。（三）
      自103年4月10日起至清償日止，乙方每月償還甲方壹萬元
      整」、「六、嗣後除非乙方違約，甲方亦不得就本事件任
      意電詢或滋擾乙方服務單位情事」等內容，這有103年1月
      26日甲○○與乙○○簽署的協議書（偵字第98號卷第44頁）；
      其後，乙○○先後於103年1月26日交付5萬元予甲○○、於103
      年3月9日匯款5萬元至甲○○的帳戶等情，這有甲○○於103年
      1月26日所簽立的收據、103年3月9日郵政國內匯款收據在
      卷可證（花蓮地檢署103年度他字第503號卷第5-6頁）。
      而乙○○於本院審理時，證稱：「（問：依照甲○○上開申告
      意旨，妳於103年1月26日有簽發協議書，承諾分期償還60
      0萬，與妳上開所述，妳是基於信賴他確係將3紙本票票貼
      取款，幫助妹妹部分，在時隔僅1、2個月之間，客觀所呈
      現事實，已有不符，請說明情形？）因為甲○○已經鬧到部
      隊了，他已經找人到我的部隊向我討債，這是發生在這1
      、2個月間的事，我當時為了要避免甲○○再來大吵大鬧，
      所以我想要以私下解決的方式，自己以每月領的錢，來讓
      他不要再來大吵大鬧。（問：所以妳當時是因為擔心甲○○
      來部隊，以大吵大鬧的方式來討債，影響妳在軍職服役，
      所以才不得已簽下該協議書？）對，且當時的長官告訴我
      ，如有再有這種情形，我會被汰除，無法繼續做這個工作
      」等語（本院卷第215頁）。又乙○○因為不堪受擾，於103
      年6月1日對甲○○提起詐欺及恐嚇取財的刑事告訴之情，這
      有刑事起訴狀檢附協議書、匯款收據、簡訊照片等件在卷
      可證（花蓮地檢署103年度他字第503號卷第1-19頁）。另
      甲○○於103年11月20日在花蓮地檢署另案偵訊時，供稱：
      「（問：你總共聯絡過幾次白輔導長？）蠻多次的，有10
      次以上，白輔導長說他也要先去瞭解乙○○那邊的說法」等
      語（花蓮地檢署103年度偵字第4613號卷第17頁）。綜上
      ，將白修瑜、李煜森、乙○○的證述內容相互勾稽，比對白
      修瑜所製作的處理經過紀錄表及調查報告書、甲○○傳送與
      乙○○的簡訊內容、協議書，再佐以相關事件的發生時序，
      可知甲○○確實自102年12月起至103年5月間止，多次在電
      話中對白修瑜、乙○○口出惡言、不斷騷擾、揚言訴諸媒體
      ，並於103年1月與5月先後帶親友、議員前往花東防衛指
      揮部滋擾，甚至於103年5月打電話至乙○○受訓的桃園陸軍
      化生放核訓練中心，造成乙○○因此被退訓，致乙○○因而心
      生畏懼，因而於103年1月26日與甲○○簽立協議書，總計給
      予甲○○10萬元的款項，最後迫不得已才對甲○○提起詐欺及
      恐嚇取財的刑事告訴等情事，堪以認定。是以，乙○○既然
      是因為甲○○施以各種手段的逼迫，不得已而與甲○○簽立協
      議書並給予10萬元，自不得據此而為有利於甲○○的認定。
（四）辯護人雖指稱：莊文明在臺南地院104年度簡上字第39號
      確認本票債權不存在案件中，已作證指出系爭協議書是依
      照乙○○的意思所擬，應認乙○○有承認該600萬元借款債務
      云云。惟查，乙○○是因為受脅迫，不得已才簽立協議書之
      情，已如前述。而莊文明、乙○○於104年6月12日在臺南地
      院104年度簡上字第39號案件的證詞及供詞，內容如下：
      「（問：是否有與乙○○聯繫？）莊答：有，一開始乙○○說
      要走法律途徑，我勸她說不要，她後來說好吧，願意依據
      可行的方案，我就擬了協議書。（問：協議書是依據乙○○
      的意思所擬？）是。（問：協議書寫好之後你交給何人？
      ）莊答：我交給甲○○，由甲○○帶去給乙○○簽名。（問：你
      與乙○○聯絡的過程中，乙○○有無承認她向甲○○借款600萬
      元？）莊答：有，我與乙○○見面的時候，我有提600萬元
      的事情，我說妳不是答應甲○○過年前要還100萬元，過年
      後再還給他100萬元，乙○○說有，他們是在花蓮署立醫院
      對面的麥當勞談的。（問：是否有提到600萬元的債務是
      借款嗎？）莊答：我有講到是借款，乙○○也沒有否認。（
      問：有何補充訊問？）董答：無，但關於證人所述600萬
      元並沒有提到是借款，從頭到尾只是針對何時還款在講。
      （問：協議書的內容是否依據妳的意見所擬？）是。當時
      已經鬧到部隊了，所以不得已為了保住工作，才會寫協議
      書。（問：當時每月收入為何？）每月2萬8,000元。當時
      甲○○有說我每個月還錢的話，他就不會鬧到部隊，當時沒
      有想到還多久這件事」等內容（臺南地院104年度簡上字
      第39號民事卷宗第47、48頁）。又甲○○與乙○○2人於103年
      1月26日簽立的系爭協議書，載明：「六、嗣後除非乙方
      違約，甲方亦不得就本事件任意電詢或滋擾乙方服務單位
      情事」等內容，亦已如前所述。綜上，由莊文明、乙○○的
      證詞及供詞與系爭協議書的內容，可知該協議書內容雖然
      是依據乙○○的意見而擬定，但乙○○是因為甲○○不僅口出惡
      言、不斷騷擾、揚言訴諸媒體，甚至於103年1月帶親友前
      往花東防衛指揮部滋擾，加上當時剛發生洪仲丘事件，社
      會各界對軍隊多所不滿，她是為了保住工作，才不得不同
      意簽立系爭協議書，則辯護人這部分的辯解，自不可採。
（五）辯護人雖指稱：莊文明曾於103年3月介入協調甲○○與乙○○
      的債權債務關係，由該對話譯文內容可知，乙○○坦承確實
      有向甲○○借錢還她父親的債務云云。惟查，莊文明曾於10
      3年3月介入協調甲○○與乙○○之間有關系爭協議書的處理事
      宜，這有該對話譯文內容在卷可證（花蓮高分院105年度
      原上易字第50號卷一第80-199頁）。而經勘驗結果，該錄
      音全長49分51秒，錄音過程始末連續，並無剪接變造情形
      ，對話過程中莊文明曾數次提到乙○○原先應允以：「（10
      3年）1月10日付100（萬），過完年後再付100（萬）」的
      方式返還款項，但乙○○對此均未回應，錄音全程也均未提
      及乙○○實際欠款金額等情，也有勘驗筆錄在卷可證（偵字
      第98號卷第65、66頁）。又由其中部分對話內容（花蓮高
      分院105年度原上易字第50號卷一第114-117頁），可知莊
      文明在提及：「當時你借款給敏慧，也因為敏慧說有北區
      北門路……這棟房子，你才借給他的」、「因為還有擔保品
      的意思」、「因為敏慧口口聲聲說沒有關係，爺爺的房子
      賣掉就有了，爺爺答應我」等等有關借款、擔保品等事宜
      時，都是由甲○○一直重複的回答說：「是是是」、「是是
      是」等內容，乙○○則不置一詞，其對話內容令人高度懷疑
      莊文明、甲○○已事先套好招，且乙○○亦未應允，自不得據
      此認定乙○○有承認積欠600萬元的借款。再者，乙○○與甲○
      ○在該對話中提及：「（董：我佔到缺了，卻一直升不上
      去。）（李：妳是，我跟妳講，妳是因為確定這件事情嗎
      ？妳要老實講喔，不是其他案子。）（董：對，就是因為
      只有這件事情，我輔導長擔心說，你們會去鬧事，因為上
      一次你們去的時候，你們講到有第三人，他一直認定很有
      可能是黑。）（李：那不是我講的，那第三人是我另一個
      叔叔說的。）（董：對，他基於這一點，他寧願把我卡在
      營區讓我當上兵10年，也不讓我佔缺讓我升下士。）（李
      ：如果妳真的是因為這件事情，沒關係，妳這邊弄好之後
      ，我會再跟古將軍協調……）」等內容（花蓮高分院105年
      度原上易字第50號卷一第160-161頁），可知乙○○確實是
      為避免甲○○等人一再前往營區鬧事而影響她的升遷，甚至
      被迫退役，才不得不出面與甲○○、莊文明洽商履行協議書
      約定之事。此外，乙○○在該對話中，提及：「因為我其實
      本來很掙扎的，我本來很想打給甲○○，可是我後來想想，
      算了，不行，我已經簽了協議書了，我5萬元就先給甲○○
      ，所以我奶奶的喪事，葬儀社老闆是答應說，准我幾個月
      ，每個月幾千元、幾千元的還他錢」；而且，在莊文明表
      示要幫她辦理信用貸款以支付甲○○時，不斷表示：「最多
      只能盡力喔，但是要包含每個月的1萬元喔（按：指協議
      書約定每月應支付的1萬元），所以我等於每個月那1萬元
      不會給，就不會再有要匯1萬元的事情」、「我的房租、
      生活費（我跟我弟弟的生活費喔），還有喪葬費」等內容
      （花蓮高分院105年度原上易字第50號卷一第122、129-13
      2、136-142頁），則以乙○○當時不到3萬元的月薪，扣除
      每月應支付早已辦理的信貸30萬元的本息、房租、生活費
      、喪葬費，根本無餘力再辦理信用貸款。此情核與莊文明
      於104年6月12日在臺南地院104年度簡上字第39號案件準
      備程序時，證稱：「（問：乙○○有無承認曾經答應要拿房
      子做債務擔保？）我沒有聽到。（問：103年3月你們在麥
      當勞的時候，你是否有要幫乙○○辦理信用貸款還甲○○？）
      有，之前電話中有提過，當天乙○○有說願意配合，但她有
      說可能很難辦，但後來沒有辦，是因為乙○○說她已經有辦
      信貸」等內容相符（臺南地院104年度簡上字第39號民事
      卷宗第47、48頁）。是以，由莊文明、甲○○與乙○○於103
      年3月間的對話譯文內容，可知乙○○不僅未曾承認積欠600
      萬元的借款，甚至是為避免甲○○等人一再前往營區鬧事而
      影響她的升遷或被迫退役，才不得不出面與甲○○、莊文明
      洽商履行協議書約定之事，自不能因在該次對話中突然出
      現：「（莊：敏慧那麼可憐喔，那麼可憐喔，阿強借給妳
      的錢，妳用去哪裡了。）（董：我都拿回去還家裡的債了
      ，我都替爸爸還債。）」的對話內容（花蓮高分院105年
      度原上易字第50號卷一第143頁），率爾認定甲○○確實有
      借款600萬元給乙○○。
四、綜上所述，由乙○○、李永金、白修瑜、李煜森、莊文明的證
    詞與甲○○的供稱，以及本票、協議書、鑑定書等相關書證，
    足見甲○○確實有前述檢察官起訴意旨所指的犯行，甲○○所辯
    顯然是事後卸責之詞，不足採信。是以，本件事證明確，甲
    ○○犯行可以認定，應予以依法論科。
肆、論罪： 　　　
一、刑法誣告罪的成立，以行為人主觀上意圖他人受刑事或懲戒
    處分，出於憑空捏造、虛構事實的誣告故意而申告他人應受
    刑事或懲戒處分的事實為其構成要件；至於所申告的事實，
    並不以全屬虛構為限，如部分虛構的事實，客觀上已有使他
    人受刑事或懲戒處分的危險者，仍應成立誣告罪，亦即所申
    告事實的一部分是出於故意虛構，仍屬誣告。至於我國司法
    實務上雖曾有：「誣告罪之成立，須其申告內容完全出於憑
    空捏造，若所告尚非全然無因，衹因缺乏積極證明致被誣告
    人不受訴追處罰者尚難遽以誣告論罪」、「誣告罪之成立，
    以告訴人所訴被訴人之事實必須完全出於虛構為要件，若有
    出於誤會或懷疑有此事實而為申告，以致不能證明其所訴之
    事實為真實，縱被訴人不負刑責，而告訴人本缺乏誣告之故
    意，亦難成立誣告罪名」、「告訴人所訴事實，不能證明其
    係實在，對於被訴人為不起訴處分確定者，是否構成誣告罪
    ，尚應就其有無虛構誣告之故意以為斷，並非當然可以誣告
    罪相繩」等類似見解（最高法院43年台上字第251號、44年
    台上字第892號、59年台上字第581號判例意旨參照）；但依
    照108年1月4日公布、同年7月4日生效施行的法院組織法 第
    57條之1規定，這些判例的效力與未經選編為判例的最高法
    院裁判相同。再者，法官依據法律獨立審判，之所以應受判
    決先例原則的拘束，在於維護法的安定性與可預測性，並遵
    守相同事件必須相同處理的形式上公平審判要求，從而法院
    受其曾經表示的法律見解的自我拘束，對於相同的案件事實
    ，應給予相同的裁判結果；而前述判決先例所謂「須明知其
    為虛偽，具有故意構陷之情形始能成立，如對於事實有所誤
    認，即缺乏此種意思條件，自難令負誣告責任」的意旨，對
    照這些判決先例作成的基礎事實，各該被告申告的事實並非
    各被告所親自見聞，容或有誤認、誤會的可能，且無從證明
    各該被告是憑空捏造事實，則法院應適用這些判決先例意旨
    的前提，個案的基礎事實自應符合「被告狀告的事實並非被
    告所親自見聞，容或有誤認、誤會的可能」的要件。
二、本件甲○○提起刑事告訴狀時，他所一併提及並檢附乙○○於10
    2年11月29日所簽發的系爭本票2張、103年1月26日所簽發的
    協議書1紙，固然是乙○○所親自簽發；但乙○○簽發系爭本票2
    張、協議書1紙的原因事實，以及負有給付票款、依協議書
    履行債務的義務，其基礎都建立在乙○○曾向甲○○借款600萬
    元的事實。然而，甲○○不曾自98年起至99年（或稱100年）
    間止借款600萬元給乙○○，這是他所親自知悉、見聞之事，
    並無誤認或誤會的可能，他卻向臺北地檢署虛捏事實，誣指
    乙○○涉有詐欺罪嫌，自無上述判決先例的適用。本院審核後
    ，認定甲○○所為，是犯刑法第169條第1項的誣告罪。
伍、量刑與緩刑與否的審酌：
一、有關於甲○○的刑度部分，參酌刑法第57、58條規定，主要可
    資審酌者如下：
（一）智識程度：甲○○碩士畢業，曾臨時擔任區公所里幹事、監
      所管理員，目前無業。
（二）生活與經濟狀況：甲○○未婚，家境勉持，並沒有需要扶養
      的長輩或未成年子女。
（三）素行：甲○○並沒有任何的犯罪紀錄，素行尚可。
（四）與被害人的關係：甲○○與乙○○原本是大學學長、學妹的關
      係，求學期間互動良好。
（五）犯罪動機、目的與手段：甲○○先利用乙○○年輕識淺、憐憫
      心而簽發本票，日後見乙○○任職職業軍人、有穩定收入，
      即不斷騷擾、揚言訴諸媒體，甚至是帶親友前往她所服役
      的部隊滋擾等方式，迫使乙○○簽立協議書、總共支付10萬
      元，其後因乙○○提起確認本票債權不存在之訴，並對他提
      起恐嚇取財的刑事告訴，遂於該民事案件遭最高法院廢棄
      發回、恐嚇取財案件遭花蓮地院判決有罪後，為圖影響乙
      ○○的行止及相關案件的審理結果，濫用國家提供原住民法
      律扶助的照護資源，委由法扶律師具狀，誣指乙○○向他詐
      取600萬元，涉犯刑法詐欺罪。
（六）所生危害：甲○○不實的指訴，不僅耗損法律扶助及司法的
      資源，且就遭不實指訴的乙○○個人而言，雖然未曾因該不
      實指訴而遭訴追或受有懲戒，但在此司法偵審過程中，也
      確實承受相當地外在壓力，並面臨作證之累，以致身心受
      損。
（七）犯後態度：甲○○於偵訊及本院審理時，矢口否認犯行，且
      迄未與乙○○達成和解，更未就自身所為對於司法資源、國
      家法益的危害而彌過補愆，難以認為他有悔意。
（八）綜上所述，本院審酌以上各項事由及其他一切情狀，就甲
      ○○涉犯本件犯行，量處如主文所示之刑，以示懲儆。
二、緩刑與否的審酌：
　　緩刑是為救濟自由刑之弊而設的制度，如用之得當，且有完
    善的處遇與輔導制度的配合，必能發揮刑罰制度上的功能。
    刑法第74條雖定有緩刑要件，卻流於空洞，欠缺具體、明確
    的操作標準。反觀我國刑法主要被繼受國的德國，其緩刑要
    件雖與我國大同小異，但為免流於法官個人的主觀判斷，依
    該國刑法第56條宣告緩刑時，在任何情況下均以法院期待行
    為人不再實施犯罪行為（對行為人為有利的預測）為前提要
    件；此外，允許緩刑還取決於許多不同的條件，而這些條件
    要看法院科處行為人多重的自由刑而定。其中，如果對行為
    人的預測是有利的，6個月以下的有期徒刑總是被宣告緩刑
    ；6個月以上1年以下的有期徒刑原則上也會給予緩刑，但為
    維護法秩序而必須執行刑罰者（如給予緩刑不為一般的正義
    感所理解，且民眾對法的不可侵犯性的信任可能受到動搖時
    ），不在此限；1年以上2年以下的有期徒刑的緩刑條件，則
    除了必須對行為人為有利的預測外，行為及行為人的人格還
    必須具備特殊情況（如行為人為彌補損失所做的賠償努力）
    ，且該自由刑的執行不是為執行法秩序所必要；至於2年以
    上的有期徒刑宣告，則完全被排除了緩刑的可能性（參閱漢
    斯‧海因里希‧耶賽克、湯瑪斯‧魏根特著，徐久生譯，《德國
    刑法教科書》，2009年1月，頁0000-0000）。前述德國法制
    依行為人所受宣告之刑而異其緩刑宣告條件的作法，與最高
    法院主張緩刑宣告應受比例原則支配的論點相符的情況下，
    則德國規定與司法實務操作的相關準則，自得作為我國法院
    裁量時參酌的準據之一。據此可知，類似本件甲○○宣告刑為
    有期徒刑6個月的案例，法院期待行為人不再實施犯罪行為
    （對行為人為有利的預測），原則上即會給予緩刑。但綜觀
    甲○○不僅多年來不斷騷擾乙○○，且多次帶親友、民意代表前
    往她所服役的部隊滋擾，甚至在偵審過程中始終否認犯行，
    顯見他未曾因本件犯行而有悔悟，難以認為他將不再實施犯
    罪行為，本院即無從給予緩刑的宣告。　
陸、適用的法律：
　　刑事訴訟法第299條第1項前段，刑法第169條第1項。
本件經檢察官陳國安偵查起訴，由檢察官蒲心智到庭執行職務。
中　　華　　民　　國　　109 　年　　5 　　月　　21　　日
                      刑事第十庭審判長法  官  林孟皇
                                      法  官  趙書郁
                                      法  官  蔡英雌
上正本證明與原本無異。
如不服本判決應於收受送達後20日內向本院提出上訴書狀，並應
敘述具體理由；其未敘述上訴理由者，應於上訴期間屆滿後20日
內向本院補提理由書（均須按他造當事人之人數附繕本）「切勿
逕送上級法院」。
                                      書記官  馬正道
中　　華　　民　　國　　109 　年　　5 　　月　　21　　日
附錄本件論罪科刑法條全文：
中華民國刑法第169條（誣告罪）
意圖他人受刑事或懲戒處分，向該管公務員誣告者，處7年以下
有期徒刑。
意圖他人受刑事或懲戒處分，而偽造、變造證據，或使用偽造、
變造之證據者，亦同。

附表：
編號 發票人 受款人 金額 發票日 到期日 本票號碼 1 乙○○ 甲○○ 100萬 102.12.1 102.12.20 TH0000000 2 乙○○ 甲○○ 500萬 102.12.1 102.12.20 TH0000000